臺灣臺中地方法院民事判決
110年度重訴字第157號
原      告  琦麗建材有限公司

法定代理人  廖志偉  


訴訟代理人  許景鐿律師
被      告  蔡麗紅  

訴訟代理人  洪翰中律師
複  代理人  洪俊誠律師
上列當事人間請求返還公司款項等事件，本院於民國111年4月8
日言詞辯論終結，判決如下：
    主      文
一、被告應給付原告新臺幣2,056,776元。
二、被告應將車牌號碼000-0000號（廠牌：Mercedes-Benz）自
    用小客車返還予原告。
三、原告其餘之訴駁回。
四、訴訟費用由被告負擔百分之43，餘由原告負擔。
五、本判決原告勝訴部分於原告以新臺幣919,000元為被告供擔
    保後，得假執行。但被告如以新臺幣2,756,776元為原告預
    供擔保，得免為假執行。
六、原告其餘假執行之聲請駁回。
    事實及理由
一、按訴狀送達後，原告不得將原訴變更或追加他訴，但請求之
    基礎事實同一者，不在此限，民事訴訟法第255條第1項第2
    款定有明文。經查，本件原告起訴時原依民法第767條第1項
    前段規定，請求被告給付原告新臺幣（下同）5,744,301元
    ，並將車牌號碼000-0000號（廠牌：Mercedes-Benz）自用
    小客車（下稱系爭汽車）返還予原告（見本院卷㈠第11至15
    頁）；嗣於訴狀送達後，變更其請求權基礎為消費寄託、無
    因管理、使用借貸等法律關係（見本院卷㈠第213頁）。核其
    變更請求權基礎前、後所主張之事實，均係基於被告占有原
    告公司款項及系爭汽車所生請求，基礎事實應屬同一，與法
    無違，應予准許。
二、原告主張：
　㈠原告公司於民國101年間設立登記，並由被告擔任原告公司總
    經理，並經手原告公司之收支相關資料，嗣被告已於109年1
    月23日自原告公司離職。兩造間分別有下列法律關係：
　⒈兩造前成立未定返還期限之消費寄託契約，約定原告將5,644
    ,301元之款項寄託予被告保管，其中1,956,776元存放於被
    告所有之彰化商業銀行帳戶（下稱被告帳戶）、其中3,687,
    525元存放於訴外人中美磁磚有限公司（下稱中美公司）所
    有之合作金庫銀行太平分行0000000000000號帳戶（下稱中
    美公司帳戶）。嗣原告以台中永豐路郵局存證號碼第9號存
    證信函催告被告返還前開款項，該存證信函已於110年2月24
    日到達被告。爰依民法第597條規定，請求被告給付原告5,6
    44,301元。
　⒉兩造前於被告擔任原告公司總經理期間，成立未定返還期限
    之使用借貸契約，約定原告將系爭汽車貸與被告使用，然被
    告已於109年1月23日自原告公司離職，使用借貸契約之目的
    應已達成。爰依民法第470條第1項後段、第2項規定，擇一
    請求被告返還系爭汽車。
　⒊被告於109年1月23日自原告公司離職後，已無義務管理原告
    公司事務，然被告知其未受原告委任，仍代原告收取原告公
    司客戶給付之貨款100,000元，迄未交付原告，嗣原告已承
    認被告為原告管理事務之行為。爰依民法第178條準用第541
    條第1項規定，請求被告給付100,000元。
　㈡並聲明：
　⒈被告應給付原告5,744,301元。
　⒉被告應將系爭汽車返還予原告。
　⒊願供擔保，請准宣告假執行。
一、被告則以：被告前與訴外人即原告法定代理人廖志偉合資設
    立原告公司及中美公司，業務部分由被告負責，財務部分由
    廖志偉負責。因原告公司、中美公司之帳目不清，故現仍有
    1,956,776元之款項暫存於被告帳戶，然前開款項究屬原告
    公司或中美公司所有，尚待釐清，被告前已依法聲請檢查人
    檢查原告公司財產，經本院以109年度司字第65號裁定准許
    ，故應待檢查人檢查結果，始得確認前開款項歸屬於何人所
    有，另存放於中美公司帳戶內之3,687,525元並非原告所有
    ，故原告前開請求，均無理由。又兩造間就系爭汽車固有成
    立使用借貸契約，然系爭汽車係原告配發予總經理即被告使
    用，被告現既仍為原告公司股東，應認使用借貸目的尚未達
    成，故原告請求被告返還系爭汽車，亦無理由。縱認被告應
    將收取之貨款100,000元及系爭汽車返還予原告，然被告為
    原告公司股東，原告卻從未依法分配盈餘予被告，被告自得
    依民法第928條第1項、第932條第1項規定，就收取之貨款10
    0,000元及系爭汽車行使留置權等語，資為抗辯。並聲明：㈠
    原告之訴及假執行之聲請均駁回。㈡如受不利判決，願供擔
    保，請准宣告免為假執行。
二、本件經兩造整理並簡化爭點，結果如下：
  ㈠兩造不爭執事項（見本院卷㈡第16頁）：
  ⒈被告現為中美公司之登記負責人及原告公司股東。
  ⒉系爭汽車為原告所有。
  ⒊原告前以台中永豐路郵局存證號碼第9號存證信函催告被告返
    還5,744,301元及系爭汽車，該存證信函已於110年2月24日
    到達被告。
  ⒋被告前未受原告委任，代原告收取其公司客戶主動給付之貨
    款100,000元，迄未交付原告。
  ⒌兩造前約定原告無償將系爭汽車交付被告使用，且未約定返
    還期限。
  ㈡兩造爭執事項（見本院卷㈡第16至17頁）： 　　
  ⒈原告主張兩造前成立消費寄託契約，約定原告將1,956,776元
    之款項寄託予被告保管，未約定返還期限，並依民法第597
    條規定，請求被告返還上開款項，有無理由？
  ⒉原告主張被告未受原告委任收取客戶應交付予原告之貨款100
    ,000元，經原告承認，並依民法第178條準用第541條第1項
    規定，請求被告返還上開款項，有無理由？
  ⒊原告主張兩造前成立使用借貸契約，約定原告將系爭汽車貸
    與被告，且未約定返還期限，並依民法第470條第1項後段、
    第2項規定，擇一請求被告返還系爭汽車，有無理由？被告
    抗辯借貸目的尚未達成，被告毋庸返還系爭汽車，是否可採
    ？
  ⒋原告主張兩造前成立消費寄託契約，約定原告將3,687,525元
    之款項寄託予被告保管，現存放於中美公司之帳戶，且未約
    定返還期限，並依民法第597條規定，請求被告返還上開款
    項，有無理由？　　
三、得心證之理由：
　㈠原告依民法第602條第1項準用民法第478條規定，請求被告給
    付原告1,956,776元，為有理由：
　⒈按「稱寄託者，謂當事人一方以物交付他方，他方允為保管
    之契約」；「寄託物為代替物時，如約定寄託物之所有權移
    轉於受寄人，並由受寄人以種類、品質、數量相同之物返還
    者，為消費寄託。自受寄人受領該物時起，準用關於消費借
    貸之規定」；「寄託物為金錢時，推定其為消費寄託」；「
    借用人應於約定期限內，返還與借用物種類、品質、數量相
    同之物，未定返還期限者，借用人得隨時返還，貸與人亦得
    定1個月以上之相當期限，催告返還」，民法第589條第1項
    、第602條第1項、第603條、第478條分別定有明文。又民法
    第478條所謂貸與人得定1個月以上之相當期限催告返還，非
    謂貸與人之催告必須定有期限，祇須貸與人有催告之事實，
    而催告後已逾1個月以上相當期限者，即認借用人有返還借
    用物之義務（最高法院73年度台抗字第413號判決意旨參照
    ）。
　⒉原告主張兩造間有成立未定返還期限之消費寄託契約，約定
    原告將1,956,776元之款項寄託予被告保管，現存放於被告
    帳戶等語，固為被告所否認，並以前詞置辯。惟查，觀諸被
    告委由忠勤國際法律事務所於109年6月24日寄予廖志偉之台
    中大全街郵局第529號存證信函（見本院卷㈠第29至37頁），
    其上記載：「茲據前開當事人【按即被告】委稱：『本人蔡
    麗紅與廖志偉先生合資經營琦麗建材有限公司及中美磁磚有
    限公司，……，兩家公司亦有部分金錢存在本人帳戶內，於10
    5年迄今共計新台幣3,522,776元，然於105年10月3日提領56
    6,000元供公司使用，另於107年10月26日提領100萬元成立
    中美磁磚有限公司（本人與廖志偉先生股份各占一半），故
    現存1,956,776元於本人帳戶內……』」等語，堪認被告已自承
    原告公司確有款項暫放於被告帳戶，參之被告於本件訴訟仍
    自陳該筆1,956,776元係「暫存」於被告帳戶（見本院卷㈠第
    99頁），足徵兩造確已就該暫放款項達成消費寄託之合意。
    被告固抗辯暫放於被告帳戶之款項1,956,776元，部分係屬
    中美公司之資金等語，然此為有利被告之事實，依民事訴訟
    法第277條前段規定，自應由被告負舉證之責，被告既未舉
    證以實其說，則其此部分抗辯，自難堪採。基此，兩造間就
    1,956,776元之款項有成立消費寄託契約，且未定返還期限
    ，而自原告起訴狀繕本送達被告之日（即110年3月29日，見
    本院卷㈠第95頁）起迄今，已逾1年有餘，堪認原告起訴請求
    被告返還前開款項後，已逾1個月以上之相當期間，則原告
    依民法第602條第1項準用民法第478條規定，請求被告給付
    原告1,956,776元，自屬有據。
　⒊原告固另主張兩造間有成立未定返還期限之消費寄託契約，
    約定原告將3,687,525元之款項寄託予被告保管，現存放於
    中美公司帳戶等語。惟查，觀諸原告提出之存摺交易明細（
    見本院卷㈠第59頁），至多僅得證明中美公司帳戶餘額尚有3
    ,687,525元之事實，而不足以推認「中美公司帳戶內之款項
    為原告寄託予被告保管」、「兩造就前開款項有達成消費寄
    託之合意」等事實，是僅憑前開存摺交易明細，顯難逕為有
    利原告之認定。原告既未提出其他證據證明兩造間就中美公
    司帳戶內之款項有達成消費寄託之合意，則原告依消費寄託
    法律關係，請求被告返還中美公司帳戶內之款項3,687,525
    元，即屬無憑。　
　㈡原告依民法第470條第1項後段規定，請求被告返還系爭汽車
    ，為有理由：
　⒈按「稱使用借貸者，謂當事人一方以物交付他方，而約定他
    方於無償使用後返還其物之契約」；「借用人應於契約所定
    期限屆滿時，返還借用物；未定期限者，應於依借貸之目的
    使用完畢時返還之。但經過相當時期，可推定借用人已使用
    完畢者，貸與人亦得為返還之請求」，民法第464條、第470
    條第1項定有明文。經查，兩造前約定原告無償將系爭汽車
    交付被告使用，且未約定返還期限（見兩造不爭執事項第5
    項），堪認兩造已就系爭汽車成立未定返還期限之使用借貸
    契約。被告既稱系爭汽車係原告公司配發予總經理使用，復
    自承其已卸任原告公司總經理之職位，亦未負責原告公司業
    務（見本院卷㈠第213頁），即足認定兩造間使用借貸之目的
    已達成，則原告依民法第470條第1項規定，請求被告將系爭
    汽車返還原告，自屬有據。
　⒉次按「稱留置權者，謂債權人占有他人之動產，而其債權之
    發生與該動產有牽連關係，於債權已屆清償期未受清償時，
    得留置該動產之權」，民法第928條第1項定有明文。是民法
    第928條所定留置權，以債權之發生，與債權人占有屬於債
    務人之動產間有牽連關係，為其成立要件（最高法院74年度
    台上字第1447號判決意旨參照）。被告固抗辯原告未依公司
    法第110條第3項準用同法第235條規定發放紅利予被告，故
    其得依民法第928條第1項、第932條第1項規定，就系爭汽車
    行使留置權等語。惟查，被告係基於兩造間使用借貸契約而
    占有原告所有之系爭汽車，與被告基於股東身分所得對原告
    主張之股息、紅利分派請求權，兩者間難認有何牽連關係，
    是被告自不得依前開規定對系爭汽車行使留置權，其此部分
    抗辯，即非可採。
　㈢原告依民法第178條準用第541條第1項規定，請求被告給付原
    告100,000元，為有理由：
　　按「未受委任，並無義務，而為他人管理事務者，其管理應
    依本人明示或可得推知之意思，以有利於本人之方法為之」
    ；「管理事務經本人承認者，除當事人有特別意思表示外，
    溯及管理事務開始時，適用關於委任之規定」；「受任人因
    處理委任事務，所收取之金錢、物品及孳息，應交付於委任
    人」，民法第172條、第178條、第541條第1項定有明文。經
    查，被告前未受原告委任，代原告收取其公司客戶主動給付
    之貨款100,000元，迄未交付原告（見兩造不爭執事項第4項
    ），堪認被告代原告收取其公司客戶給付之貨款100,000元
    ，係屬無因管理。原告既已於110年9月10日準備程序期日承
    認被告前開管理事務之行為（見本院卷㈠第213頁），則原告
    依民法第178條、第541條第1項規定，請求被告將其代原告
    收取之貨款100,000元交付予原告，自屬有據。被告固抗辯
    原告未依公司法第110條第3項準用同法第235條規定發放紅
    利予被告，故其得依民法第928條第1項、第932條第1項規定
    ，就前開貨款行使留置權等語。惟查，被告係基於無因管理
    法律關係為原告收取前開貨款，與被告基於股東身分所得對
    原告主張之股息、紅利分派請求權，兩者間難認有何牽連關
    係，是依前開說明，被告自不得依前開規定對前開貨款行使
    留置權，其此部分抗辯，即非可採。　
四、綜上所述，原告依民法第602條第1項準用民法第478條、民
    法第178條準用第541條第1項規定，分別請求被告給付原告1
    ,956,776元、100,000元，合計2,056,776元（計算式：1,95
    6,776＋100,000＝2,056,776），及依民法第470條第1項後段
    規定，請求被告返還系爭汽車，為有理由，應予准許；逾此
    部分之請求，為無理由，應予駁回。
五、原告勝訴部分，兩造分別陳明願供擔保為准、免假執行之宣
    告，核與法律規定均無不符，爰分別酌定相當之擔保金額，
    予以准許。至原告敗訴部分，其假執行之聲請亦失所附麗，
    應予駁回。
六、本件事證已臻明確，兩造其餘攻擊、防禦方法及所提證據，
    經審酌均於判決結果無影響，爰不予逐一論駁，併此敘明。
七、訴訟費用負擔之依據：民事訴訟法第79條。
中　　華　　民　　國　　111 　年　　5 　　月　　13　　日
                  民事第二庭　審判長法　官  呂麗玉
                                    法　官  江奇峰
                                    法　官  鄭百易
上正本係照原本作成。
如對本判決上訴，須於判決送達後20日內向本院提出上訴狀。如
委任律師提起上訴者，應一併繳納上訴審裁判費。
中　　華　　民　　國　　111 　年　　5 　　月　　13　　日
                                    書記官 唐振鐙